【裁判字號】    96,上,796
【裁判日期】    970422
【裁判案由】    不動產所有權移轉登記
【裁判全文】
臺灣高等法院民事判決                   96年度上字第796號
上  訴  人  乙○○
訴訟代理人  黃勝文律師
            游婷妮律師
被上訴人    甲○○
訴訟代理人  李尚澤律師
上列當事人間不動產所有權移轉登記事件，上訴人對於中華民國
96年8月1日臺灣板橋地方法院95年度訴字第2510號第一審判決提
起上訴，本院於97年4月8日言詞辯論終結，判決如下：
    主      文
原判決廢棄。
被上訴人在第一審之訴駁回。
第一、二審訴訟費用由被上訴人負擔。
    事實及理由
一、被上訴人起訴主張：伊於民國（下同）75年間，向訴外人名
    利建設股份有限公司（下稱名利公司）購買門牌台北縣永和
    市○○路○段352巷96號3樓之預售屋及其土地應有部分（即
    同上縣市○○段第731地號土地所有權應有部分30000分之20
    01，下稱系爭房屋），價款新台幣（下同）200萬元。伊因
    支票遭退票，乃借用胞弟（即上訴人）之名義登記系爭房屋
    所有權，並由伊於77年10月搬入居住至今，兩造間自有借名
    登記契約存在，並以本件起訴狀繕本送達翌日，作為終止系
    爭借名登記契約之意思表示等情。爰依借名登記契約終止後
    之法律關係，求為命上訴人應將系爭房屋所有權移轉登記予
    伊之判決（原審為上訴人全部敗訴之判決，上訴人不服，提
    起上訴）。並於本院聲明：上訴駁回。
二、上訴人則以：系爭房屋係伊於76年5月4日以195萬元，向建
    商楊武穆所購買；伊基於兄弟之情同意被上訴人遷入同住，
    並約定由被上訴人代為繳納貸款抵充租金，兩造間並無借名
    登記契約存在等語，資為抗辯。並於本院聲明：(一)原判決廢
    棄。(二)上開廢棄部分，被上訴人在第一審之訴駁回。
三、查，系爭房屋登記所有權人係上訴人乙節，有卷附土地及建
    物登記謄本可憑（見原審95年度板調字第202號卷〈下稱板
    調卷〉第7至10頁），並為兩造所不爭執（見本院卷第60頁
    反面），堪信為真。
四、本院應審究者為兩造間就系爭房屋有無借名登記契約存在？
    茲分別論述如下：
(一)、按借名登記，係當事人約定一方所有應登記之財產，以他人
    為登記名義人之契約。借名登記為一無名契約，並未違反法
    律之強制規定或公序良俗，依契約自由原則，應屬有效。又
    ，當事人主張有利於己之事實者，就其事實有舉證之責任，
    民事訴訟法第277條前段定有明文。且，房屋登記名義人即
    為房屋之所有權人，乃社會通念之常態事實，而登記名義人
    非房屋之實際所有權人，則為變態事實。是以，被上訴人主
    張兩造間就系爭房屋有借名登記關係存在之事實，既為上訴
    人所否認，被上訴人自應就該借名登記之變態事實，負舉證
    責任；若其先不能舉證，則上訴人就其抗辯事實即令不能舉
    證，或其所舉證據尚有疵累，亦應駁回被上訴人之請求 (最
    高法院87年台上字第562號、96年度台上字第2329號判決意
    旨參照)。
(二)、被上訴人主張：系爭房屋係伊於75年間，以200萬元向名利
    公司所購買云云，並舉證人謝錫泉、巫豐珍、蔡彭美華之證
    言為證（見原審卷第60至64頁筆錄）。惟查：
    1.系爭房屋係上訴人於76年5月4日以195萬元價款，向楊武
      穆購買乙情，有卷附上訴人提出被上訴人不爭執之委託購
      置土地代建房屋契約書可參（見原審卷第81至88頁，下稱
      系爭房屋買賣契約書）。觀諸該房屋買賣契約書所載之買
      賣時間、價款、出賣人，核與被上訴人所主張系爭房屋之
      購買時間（75年間）、價款（200萬元）、出賣人（名利
      公司）等買賣契約之重要之點，均不相同，則被上訴人主
      張：系爭房屋係伊以200萬元向名利公司所購買云云，是
      否屬實，即非無疑。
    2.證人（即住同棟5樓鄰居）謝錫泉固於原審證述：「（問
      ：你所有的5樓住宅是否向名利建設所購買的？）是的。
      （問：當時是否為預售屋？）是，在74年買的，當時是原
      告（指被上訴人）告訴我有這間房子要賣，我們是一起去
      訂房子，預售時的分期款我們也有一起去繳，錢是繳給一
      位林淑華會計，當時我買了202萬元，自備款52萬元，貸
      款150萬元，．．．（問：房子是否為74年買的？）是的
      ；大約是74、75年。（問：是否同時去簽訂系爭房屋之賣
      買契約？）是的。（問：簽約的買受人是誰？）我不知道
      。當時他（指被上訴人）說有票據問題，沒辦法登記自己
      。但我沒有看到他的買賣契約的記載。他有告訴我，他要
      登記給他弟弟（指上訴人），．．．」等語（見原審卷第
      61至62頁筆錄）。惟依系爭房屋買賣契約書所載，系爭房
      屋係上訴人於76年5月4日向楊武穆所購買，而證人謝錫泉
      證述，其與被上訴人一同訂購房屋之期間、出賣人均與系
      爭買賣契約記載已有不符；況證人謝錫泉既係與被上訴人
      一同簽訂房屋買賣契約，又怎會對於系爭房屋買賣契約，
      係由何人簽訂，竟完全不知（見原審卷第61頁筆錄）？此
      顯與常理有悖。足見證人謝錫泉所為之證言，既與事實有
      不符之處，自難採為對被上訴人有利之認定。
    3.證人巫豐珍（即被上訴人之妹、上訴人之姐）雖於原審證
      述：「（問：原告房子落成後是否和父母同住？）是的。
      （問：知否原告借名登記被告一事？）知道。（問：當時
      原告有無說借錢是要買那一間房子？）他是說要買現在住
      的這一間房子。（問：如何得知原告借名登記一事？簽約
      你有無在場？）是我的父母、哥哥（指被上訴人）告訴我
      借名登記一事。簽約時我不在場。」等語（見原審卷第62
      至63頁筆錄），是證人巫豐珍既從未在場見聞被上訴人購
      買系爭房屋乙事，且兩造父母均已往生，則其證述知悉被
      上訴人借名登記乙事，既係僅憑被上訴人片面告知，亦無
      法證明系爭房屋係由被上訴人所買，並以上訴人為借名登
      記人乙情。
    4.再證人（即被上訴人配偶之弟媳）蔡彭美華另於原審證稱
      ：「（問；知否原告〈指被上訴人〉買系爭房子一事？知
      道。（問：如何得知？）買當時我不知道，是76年要向我
      借20萬元付這個房子的錢，我才知道，應該是75、76年這
      段時間，借20萬元，事後有還我錢，但不是一次還，是之
      後我向他拿貨，慢慢扣掉。（問：原告有沒有告訴你他是
      以他弟弟的名字登記？）這個我不知道。」等語（見原審
      卷第63至64頁），僅足以證明被上訴人有向其借款20萬元
      乙事。至於被上訴人於借款時，陳稱係為購買房屋而借款
      ，要屬被上訴人借款之動機問題（係個人片面之詞），證
      人蔡彭美華並未在場見聞被上訴人購屋，則被上訴人於向
      證人蔡彭美華借款後，是否確實有將此借款20萬元，用以
      支付系爭房屋價款，均無憑據。故依證人蔡彭美華之前開
      證言，亦無法證明系爭房屋係被上訴人所買乙情。
    5.此外，被上訴人又無法舉證系爭房屋係由其以200萬元，
      向名利公司所購買乙節，則其主張系爭房屋係其所有，並
      以上訴人為登記名義人云云，即無可取。
(三)、被上訴人又主張：上訴人甫自軍中退伍，並無經濟能力足以
    購買該屋，係由伊先以現金80萬元支付房屋價款，另房屋餘
    款120萬元，則委由建商向台灣土地銀行於79年4月9日、80
    年4月17日，各借款70萬元、80萬元（共計150萬元，其中30
    萬元，則清償向上訴人借款購買系爭房屋價款）云云，固據
    提出繳納房屋貸款本息收據為證（見板調卷第20至106頁）
    。然查：
    (1)、上訴人（46年11月26日生）係於69年8月20日退伍，並
        自69年退伍後，即任職於聲寶公司，迄至購買系爭房屋
        時（即76年5月4日），上訴人已退伍近7年等情，有卷
        附退伍資料足參（見原審卷第123頁），並為被上訴人
        所不爭執，衡情上訴人自69年退伍後即任職於聲寶公司
        ，至76年購買該屋時，既已工作約7年，自屬有經濟能
        力之人。是被上訴人主張：上訴人於76年間甫自軍中退
        伍，並無經濟能力云云，顯與事實不符，委無可採。
    (2)、又系爭房屋購買時係預售屋，其交付價款係依照工期進
        度表付款，此觀系爭房屋買賣契約書第3條約定即明（
        見原審卷第82頁），而被上訴人於74年11月1日已因「
        存款不足」致支票退票後，被列為拒絕往來戶，至80年
        11月1日始經解除拒絕往來等情，有卷附台灣票據交換
        所96年1月31日0960000826號函可稽（見原審卷第52頁
        ）。可見被上訴人既於74年11月1日因存款不足致支票
        退票，其顯有資金週轉不靈之情事，則其如何能於75年
        間（即被上訴人主張購買系爭房屋時間），以現金80萬
        元分期支付房屋價款？此外，被上訴人對於系爭房屋價
        款如何交付之情形，亦未舉證以實其說，則被上訴人主
        張係以現金80萬元支付房屋價款云云，顯無可取。
    (3)、再系爭房屋於77年10月17日設定本金最高限額156萬元
        抵押權予台灣土地銀行（下稱土地銀行），以辦理120
        萬元借款支付房屋價款；嗣後上訴人於79年4月3日為辦
        理勞工住宅貸款70萬元（借款期間自79年4月9日至94年
        4月9日），並設定抵押權70萬元予行政院勞工委員會（
        代理人為土地銀行）；同日再設定本金最高限額60萬元
        抵押權予土地銀行，藉以向該行借款50萬元，並於79年
        4月10日清償前開土地銀行房屋貸款120萬元，且於同年
        月27日塗銷前開土地銀行本金最高限額156萬元抵押權
        登記；80年4月10日上訴人為另向土地銀行增貸30萬元
        ，同時將前開本金最高限額抵押權60萬元，變更為設定
        本金最高限額96萬元抵押權予土地銀行，並於同年月17
        日辦理借款事宜（借款期間自80年4月17日至100年4月
        17日）等情，有卷附系爭房屋建物、土地登記謄本、輔
        助勞工建購住宅貸款契約、77年輔助勞工建購住宅貸款
        借據、中長期放款借據足參（見原審卷第15至20頁、本
        院卷第101至106頁），並為兩造所不爭執，足見系爭房
        屋係上訴人基於所有權人地位，先向土地銀行貸款120
        萬元，嗣於79年4月9日、80年4月17日，再各以勞工、
        所有權人地位，先後向行政院勞工委員會（代理人為土
        地銀行）、土地銀行各申辦借款70萬元、80萬元，用以
        清償原房屋貸款120萬元並塗銷本金最高限額抵押權登
        記，核與被上訴人主張係其委由建商辦理系爭貸款顯屬
        無涉。是被上訴人主張：系爭房屋尾款120萬元，係伊
        委由建商貸款云云，亦與前開事證不符，自無足取。
    (4)、另系爭房屋於77年8月完工，77年10月交屋後即由上訴
        人、兩造父母及被上訴人共同居住，嗣上訴人於79年4
        月間結婚，至81年初因於板橋租屋設立公司，為工作之
        故而搬出該屋，並由被上訴人與兩造父母同住，迨兩造
        父母往生後，即由被上訴人居住至今等情，為兩造所不
        爭執（見本院卷第61至62頁）；再參照被上訴人提出房
        屋貸款繳納本息收據以觀，其中關於前開貸款70萬元部
        分，係自79年11月起至80年6月、83年4月至94年4月止
        （見板調卷第21至62頁）；另80萬元貸款部分，則係自
        82年9月起至95年8月止（見板調卷第63至106頁）；核
        與上訴人提出房屋貸款77年12月至79年3月、80年7月至
        81年1月繳納本息之收據（見本院卷第34至38頁、99至
        100頁），巷接續繳款相符。足證，上訴人抗辯因被上
        訴人為長兄，並與兩造父母同住系爭房屋，因其在外租
        屋並繳納房屋貸款，經濟負擔較重，故由兩造父母協商
        被上訴人以代上訴人繳納系爭房屋貸款方式，抵充租金
        乙節，應足採信。況系爭房屋若確實係被上訴人所買，
        上訴人僅係借名登記人，則上訴人既不必繳納本息，又
        何須大費周章於79年4月間申請勞工住宅貸款（因貸款
        利率較為優惠），以減輕利息負擔（此觀被上訴人係自
        79年11月起，始繳納貸款本息即明，見板調卷第21頁以
        下）？另被上訴人僅須同意上訴人向土地銀行借款50萬
        元（連同勞工貸款70萬元，計120萬元），用以清償原
        貸款120萬元，並塗銷抵押權登記即可，怎會另外同意
        上訴人增額貸款30萬元（共計80萬元），並以該屋設定
        抵押權作為擔保之可能？益證，被上訴人僅以其繳納房
        屋貸款為由，即主張其為系爭房屋真正所有權人云云，
        並無可取。
    (5)、雖被上訴人主張：該增額貸款30萬元，係用以清償因購
        買該屋，而向上訴人借貸之款項云云，但為上訴人所否
        認。雖證人（即被上訴人之妹、上訴人之姐）巫豐珍於
        原審證述：「（問：知否原告購買系爭房子一事？）知
        道，他當時有向我借錢，因為不方便，我請他去向我弟
        弟（指上訴人）借。」等詞（見原審卷第62頁筆錄），
        此僅證明被上訴人曾向上訴人借款無著，亦無法證明被
        上訴人有向上訴人借款乙事。況承前所述，被上訴人既
        以上訴人甫自軍中退伍，並無經濟能力購買該屋為由，
        主張系爭房屋為其所買，設若被上訴人所言屬實，則上
        訴人既無經濟能力，又何以有借貸其30萬元之可能？可
        見被上訴人前開主張齟齬，且無其他積極證據足以證明
        有向上訴人借款30萬元以購買系爭房屋之情事，是被上
        訴人空言泛稱該增額貸款30萬元，係為清償因購買該屋
        而向上訴人借貸款項云云，委無可取。
    (6)、依上說明，被上訴人既無法舉證如何支付系爭房屋之價
        款經過情形，則其僅以繳納房屋貸款為由，主張系爭房
        屋為其所購買云云，洵無可取。
(四)、被上訴人另又主張：系爭房屋之地價稅、房屋稅係由伊繳納
    ，足見系爭房屋為伊所購買云云，固據提出地價稅繳款書、
    房屋稅繳款書為證（見板調卷第107至114頁）。惟查，系爭
    房屋之地價稅、房屋稅原係由上訴人所繳納（見本院卷第33
    頁77年地價稅、78年房屋稅繳款書），被上訴人則係自80年
    以後始陸續繳納地價稅及房屋稅（見前開地價稅及房屋稅繳
    款書自明），核與被上訴人自79年11月起，代上訴人繳納系
    爭房屋貸款之期日相當，益徵上訴人抗辯兩造父母協商由被
    上訴人以代為繳納房屋貸款方式，以抵充租金乙節為真。再
    衡諸常情，被上訴人既與兩造父母同住於系爭房屋，並自79
    年11月起，代上訴人繳納系爭房屋貸款，則被上訴人基於兄
    弟情誼並借住該屋，自80年起，代上訴人繳納系爭房屋之地
    價稅與房屋稅，核與常理無悖。況系爭房屋果為被上訴人所
    有，僅以上訴人為登記名義人，被上訴人為保障其權益，理
    應會保留該屋之所有權狀，怎會自發狀至今該權狀均由上訴
    人保管中（此為被上訴人所自陳，見本院卷第66頁）？要與
    常情有違。故上訴人以其自80年起，繳納系爭房屋之地價稅
    、房屋稅為由，主張系爭房屋為其所購買云云，仍無可取。
(五)、綜上，被上訴人既無法舉證證明兩造間就系爭房屋有借名登
    記契約存在（即證明系爭房屋為被上訴人所買，並以上訴人
    為登記名義人），則被上訴人主張：系爭房屋為伊所購買，
    係以上訴人為登記名義人，故兩造間就系爭房屋有借名登記
    契約存在云云，即無可取。
五、從而，被上訴人本於借名登記契約之法律關係，請求上訴人
    應將系爭房屋所有權登記予其，為無理由，不應准許。原審
    判命上訴人應將系爭房屋所有權移轉登記予被上訴人，自有
    未洽。上訴意旨指摘原判決不當，求予廢棄改判，為有理由
    ，自應由本院予以廢棄改判。
六、因被上訴人既不得訴請移轉，則上訴人關於時效抗辯，本院
    不再審酌；本件事證已臻明確，兩造其餘攻擊或防禦方法，
    經本院審酌均與本件之結論無涉，茲不再一一論列，併予敘
    明。
七、據上論結，本件上訴為有理由，依民事訴訟法第450條、第
    78條，判決如主文。
中    華    民    國    97    年    4     月    22    日
                    民事第十三庭
                        審判長法  官  黃嘉烈
                              法  官  高鳳仙
                              法  官  楊絮雲
正本係照原本作成。
如不服本判決，應於收受送達後20日內向本院提出上訴書狀，其
未表明上訴理由者，應於提出上訴後20日內向本院補提理由書狀
（均須按他造當事人之人數附繕本）上訴時應提出委任律師或具
有律師資格之人之委任狀；委任有律師資格者，另應附具律師資
格證書及釋明委任人與受任人有民事訴訟法第466條之1第1項但
書或第2項（詳附註）所定關係之釋明文書影本。
中    華    民    國    97    年    4     月    22    日
                              書記官  鄭淑昀
附註：
民事訴訟法第466條之1（第1項、第2項）：
對於第二審判決上訴，上訴人應委任律師為訴訟代理人。但上訴
人或其他法定代理人具有律師資格者，不在此限。
上訴人之配偶、三親等內之血親、二親等內之姻親，或上訴人為
法人、中央或地方機關時，其所屬專任人員具有律師資格並經法
院認為適當者，亦得為第三審訴訟代理人。


司法院資訊處製作；財團法人民間司法改革基金會備份。
